【裁判字號】    98,刑智上易,79
【裁判日期】    981012
【裁判案由】    違反著作權法
【裁判全文】
智慧財產法院刑事判決
                                  98年度刑智上易字第79號
上  訴  人  臺灣臺南地方法院檢察署檢察官
上  訴  人  甲○○
即  被  告
上列上訴人因被告違反著作權法案件，不服臺灣臺南地方法院九
十八年度易字第九三號，中華民國九十八年四月三十日第一審判
決（起訴案號：臺灣臺南地方法院檢察署九十七年度偵字第二六
九四號 ），提起上訴，本院判決如下：
    主  文
原判決撤銷。
甲○○擅自以出租之方法侵害他人之著作財產權，處有期徒刑肆
月，如易科罰金，以新臺幣壹仟元折算壹日。
    事  實
一、甲○○係址設臺南縣玉井鄉○○路二二二號「金馬影視社」
    之實際負責人，其明知「霹靂神州」系列布袋戲影片，係群
    體工作室有限公司（下稱群體公司）自霹靂國際多媒體股份
    有限公司（下稱霹靂公司）取得專屬授權之視聽著作，且「
    金馬影視社」自民國九十六年八月間起，已未與群體公司簽
    訂布袋戲影片授權出租契約，自不得擅自出租群體公司享有
    著作財產權之上開「霹靂神州」系列布袋戲影片，惟甲○○
    竟基於以出租之方法侵害他人著作財產權之犯意，於九十七
    年二月一日，自康壽擔任實際負責人而址設於臺南縣新市鄉
    ○○村○○路一三七號一樓之「大明影視社」，向該店員丙○○以每片新臺幣（下同）五十元之價格，承租該店未依群
    體公司授權內容而自行重製、且未黏貼專屬授權標籤，性質
    上屬於非法重製物之「霹靂神州」布袋戲第九至十集、第十
    一至十二集光碟各二十八片後，再自同日起，在上址「金馬
    影視社」內，以每片一百二十六元之價格（每片出租扣六點
    ，一點約為二十一元，每片約一百二十六元），出租予乙○○，並賺取七十六元之差價，而以此方式侵害群體公司之著
    作財產權。嗣經警於九十七年二月一日在「金馬影視社」內
    搜索而扣得「霹靂神州」布袋戲第九至十集、第十一至十二
    集光碟片各二十八片，並扣得正版「霹靂神州」布袋戲第九
    至十集、第十一至十二集光碟片各一片，而查知上情。
二、案經群體公司訴由臺南縣警察局新化分局報告臺灣臺南地方
    法院檢察署檢察官偵查起訴。
    理  由
一、程序方面：
  (一)按被告甲○○於偵查中向檢察官所為之供述，非出於強暴、
    脅迫、利誘、詐欺、疲勞訊問、違法羈押或其他不正方法取
    得，依刑事訴訟法第一百五十六條第一項、第一百五十八條
    之二之規定，自得採為證據。
  (二)次按被告以外之人於審判外之陳述，雖不符刑事訴訟法第一
    百五十九條之一至第一百五十九條之四之規定，然經當事人
    於審判程序同意作為證據，法院審酌該言詞陳述作成時之情
    況，認為適當者，亦得為證據，刑事訴訟法第一百五十九條
    之五第一項定有明文；當事人、代理人或辯護人於法院調查
    證據時，知有刑事訴訟法第一百五十九條第一項不得為證據
    之情形，而未於言詞辯論終結前聲明異議者，視為有前項之
    同意，同法條第二項定有明文。本件證人丁○○及乙○○於
    警詢時之供述（見警詢卷第八頁至第十頁、第十二頁至第十
    四頁），乃審判外之陳述而屬傳聞證據，而被告就該審判外
    之供述，於原審時爭執證人丁○○於警詢時之供述（見偵查
    卷第八四頁），並主張證人乙○○於警詢時之供述倘與其於
    原審時之證述不符則認為不實在（見原審卷第八四頁），本
    院審酌上揭證人陳述作成時之情況，雖無違法取證之情形，
    然既經被告爭執或附條件爭執其證據能力，依諸前揭規定，
    應無證據能力。
  (三)復按被告以外之人於偵查中向檢察官所為之陳述，除顯有不
    可信之情況者外，得為證據，刑事訴訟法第一百五十九條之
    一第二項定有明文。本件告訴人戊○○於偵查中向檢察官所
    為之陳述，雖係被告以外之人於審判外之言詞陳述，且未經
    其以證人身分具結，與法定要件尚未相符，然本院審酌其陳
    述時之外在環境及情況，查無顯有不可信之情況，且被告對
    告訴人戊○○在九十七年三月十四日於偵查中向檢察官所為
    之陳述，於原審時不爭執其證據能力（見原審卷第八四頁）
    ，且迄於本院言詞辯論終結前復未聲明異議，仍洵無妨害被
    告防禦權之虞，本院亦認以之作為證據為適當，依前揭規定
    ，告訴人戊○○在九十七年三月十四日於偵查中向檢察官所
    為之陳述，應有證據能力。至本件證人丙○○及乙○○於偵
    查中以證人身分向檢察官所為之供述，雖為被告以外之人於
    審判外之言詞陳述，惟業經證人丙○○及乙○○具結在卷（
    見偵查卷第十九頁、第六四頁及第一八二頁；偵查卷第二十
    頁），與法定要件相符，本院亦認以之作為證據為適當，故
    依諸上開規定，本件證人丙○○及乙○○於偵查中向檢察官
    所為之陳述，應有證據能力。
  (四)再按被告以外之人於審判外之言詞或書面陳述，除法律有規
    定者外，不得作為證據，刑事訴訟法第一百五十九條第一項
    定有明文。依前揭規定之反面解釋，被告以外之人於審判中
    之言詞或書面陳述，得作為證據。本件證人康壽、丙○○及
    乙○○於原審審判中，業經以證人身分具結（見原審卷第七
    一頁、第七二頁、第七三頁）而為陳述，且證人丙○○及乙○○於本院審理中，業經以證人身分具結（見本院卷第七十
    頁、第六九頁）而為陳述，並經檢察官之交互詰問及被告之
    反對詰問，洵無妨害被告之防禦權之虞，檢察官及被告就證
    人上開證詞之證據能力復均無任何意見，本院亦認以之作為
    證據為適當，故依諸上開規定，本件證人康壽、丙○○及乙○○於原審所為之陳述與證人丙○○及乙○○於本院所為之
    陳述，均應有證據能力。
  (五)至本件認定事實所引用之本件卷證所有證據（文書證據），
    檢察官及被告於本院均未主張排除前開書證之證據能力，且
    迄於本院言詞辯論終結前均未表示異議，本院經審酌前開書
    證並非公務員違背法定程序所取得，亦無刑事訴訟法第一百
    五十九條之四顯有不可信之情況，故上揭卷證證據（文書證
    據），均應有證據能力。
二、實體方面：
  (一)上訴人即被告甲○○上訴意旨略以：
  1.由群體公司與「大明影視社」所簽訂之授權契約及依約所附
    之六十張授權標籤可知，「大明影視社」有重製及出租本案
    「霹靂神州」布袋戲光碟片之權利，是「大明影視社」之員
    工丙○○就「大明影視社」所取得合法授權而拷貝之光碟，
    係屬合法授權之光碟，自不得僅以其是否黏貼標籤作為認定
    其是否經合法授權之依據，故「大明影視社」得出租上開合
    法授權之光碟。而被告向「大明影視社」所承租之「霹靂神
    州」布袋戲光碟片，即係「大明影視社」於合法重製之範圍
    內所重製拷貝之光碟，自非違法重製物。詎原審以有權出租
    者僅「大明影視社」，至被告向「大明影視社」承租合法重
    製物後，並無任何權限得再將之轉出租予證人黃俊清，簡言
    之，以被告自認（原判決誤載為自任）為出租人而再轉出租
    之行為為由，認定被告有侵害「群體公司」之著作權財產權
    。然依著作權法第六十條規定及最高法院八十九年度台上字
    第三四三一號與八十七年度台非字第三九七號判決意旨所揭
    示之「第一次銷售原則」（或稱權利耗盡理論）可知，「大
    明影視社」已取得重製著作物之所有權，被告經所有權人「
    大明影視社」同意而出租，自無違反著作權法第九十二條規
    定，是原審顯有認事用法之違誤。
  2.被告向「大明影視社」承租之「霹靂神州」布袋戲光碟片時
    ，曾詢問該店員丙○○該光碟是否為合法簽約之光碟，經其
    告知係合法簽約取得出租權利之光碟後，被告始承租上開光
    碟，此有證人康壽及丙○○於原審之證詞可稽，足見被告並
    無故意之意圖。又被告自九十八年結束營業後，即將客人之
    資料轉至「大明影視社」之電腦內，此亦有證人丙○○之證
    詞可稽。況被告將光碟交予乙○○，僅係服務性質，雖其中
    有租金價差七十元，惟此乃貼補被告跑腿之車輛耗損與油錢
    ，並非出租光碟之租金所得，足見被告並無侵害著作權之故
    意。詎原審以被告未經群體公司（被告誤繕為霹靂公司）授
    權，即遽認被告主觀上有侵害著作權之故意，原判決顯有違
    誤。
  (二)公訴人上訴意旨略以：
  1.原審經審理結果，認被告罪證明確而予以論罪科刑，固非無
    見。惟原審認定本案「霹靂神州」布袋戲第九至十集、第十
    一至十二集光碟各二十八片，係群體公司合法授權予「大明
    影視社」，並提供標籤供其黏貼，故為合法之重製物。然據
    「正一多媒體商社」與「大明影視社」所簽訂之九十六至九
    十八年度霹靂布袋戲影片授權出租協議書可知，「正一多媒
    體商社」代理群體公司出租「霹靂系列」光碟予「大明影視
    社」，「大明影視社」經授權自行重製之套數僅為六十套，
    且其重製完成時，需將專屬標籤貼紙黏貼於上開自行重製光
    碟上，若其自行重製數量與專屬標籤貼紙數量不符，超出專
    屬標籤貼紙數量之光碟則為盜版光碟。又證人即「大明影視
    社」員工丙○○於偵查中證稱：「『大明影視社』有與群體
    公司簽訂霹靂布袋戲影片授權出租協議書，然群體公司授權
    『大明影視社』每集影片自行重製數量僅有六十片，並需黏
    貼專屬授權標籤，但伊每集自行燒錄數量均會超過六十片，
    超過部分即無專屬標籤可供黏貼。又伊出租被告之扣案『霹
    靂神州』布袋戲第九至十集、第十一至十二集光碟中，除原
    版母片各一片外，其餘均係自行燒錄且超過授權數量而無黏
    貼專屬標籤之重製片。」等語，業經證人丙○○於偵訊中具
    結陳述在案，且本案檢察官於偵查中訊問證人之程序均合法
    ，亦未使用不正當方法而違反證人自由意志之情，並經被告
    同意使用該證據，故證人丙○○於偵訊中之證詞具有證據能
    力。嗣證人丙○○於原審審理時之證詞因係迴護被告所為之
    證述，故不可採，而應以證人丙○○於偵查中之證述較為可
    信。詎原審未說明其不採用證人丙○○於偵訊中之證詞之理
    由，顯有判決不載理由之當然違背法令情事。
  2.原審認定本案「霹靂神州」布袋戲第九至十集、第十一至十
    二集光碟各二十八片，為合法之重製物。惟若係合法著作重
    製物之所有人，依著作權法第六十條規定及最高法院八十五
    年度台上字第五五○○號判決意旨，得出租該重製物，即有
    第一次銷售原則之適用。詎原審不察，竟認定「群體公司」
    合法授權予「大明影視社」重製本案「霹靂神州」布袋戲第
    九至十集、第十一至十二集光碟各二十八片，有權出租者僅
    「大明影視社」，至被告向「大明影視社」承租合法重製物
    後，並無任何權限得再將之轉出租予證人黃俊清，顯有判決
    所載理由矛盾之情事。爰依刑事訴訟法第三百四十四條第一
    項及第三百六十一條，提起上訴。
  (三)經查：
  1.本案訴外人「大明影視社」確曾與告訴人之代理人「正一多
    媒體商社」簽訂授權出租協議書，此部分事實除有授權出租
    協議書影本附卷可稽之外（參偵查卷第六十七頁），並經訴
    外人即「大明影視社」實際負責人康壽於原審結證屬實（參
    原審卷第五十五頁），此部分事實洵堪認定。而依據「大明
    影視社」與告訴人所簽訂之授權出租協議書第四條第二項記
    載，「正一多媒體商社」代理群體公司出租「霹靂系列」光
    碟予「大明影視社」，「大明影視社」經授權自行重製之套
    數僅為六十套，且其重製完成時，需將專屬標籤貼紙黏貼於
    上開自行重製光碟上，若其自行重製數量與專屬標籤貼紙數
    量不符，超出專屬標籤貼紙數量之光碟則為盜版光碟。按所
    謂獲得合法授權者，被授權人須依授權之內容行事始能認為
    其行為之結果符合授權之內涵，倘未依授權之內容行事，其
    所為之結果不能因此認為係合法授權之行為。例如於商標授
    權情形，倘被授權人經商標權人授權得製造含有被授權商標
    之皮包一萬只，其超額生產之部分即不能視為係合法授權之
    商品，縱然其產品含有與真品一致之商標，甚至相同之品質
    ，惟該超過部分既未經合法授權，即應認為係未經授權之仿
    品。同理，本案「大明影視社」經授權重製之光碟數量限於
    六十片，且權利人亦僅交付六十紙專屬標籤予被授權人「大
    明影視社」，依約「大明影視社」僅得就每集影片重製六十
    片，並將每片貼上專屬標籤，若未貼上專屬標籤，即屬於未
    經合法授權之重製物，不能僅因其數量未超過被授權數量，
    即認為係合法重製物。蓋未黏貼專屬標籤之重製物既未依授
    權內容製作，即非授權人與被授權人協議且意思表示合致之
    合法重製物，亦非權利人認知之授權範圍，不能僅因其數量
    尚未超過得授權重製之數量，即認為屬於合法授權之重製物
    ，否則即係誤將數量作為合法授權之認定依據，忽略合法授
    權行為所必須符合之要件，且易使被授權人得便宜行事，閃
    爍其詞，混淆合法與非法之分界，其道理與前揭違反商標法
    之事例同。本案訴外人即「大明影視社」負責人康壽雖於作
    證時一再辯稱其不知被授權重製之數量，簽約時亦未曾細看
    協議書，僅知得重製光碟片云云。然康壽從事影帶出租業多
    年，且身為地方上同業公會理監事，復非少不更事，對於契
    約內容豈有懵懂不知即與人簽訂之可能。而「大明影視社」
    自告訴人處收取專屬標籤，該標籤上載有片名及影片集數，
    大明影視社更不可能諉稱不知專屬標籤作為控制重製數量及
    辨識真偽之作用，且依證人及「大明影視社」職員丙○○前
    後多次作證，均稱「大明影視社」偶有黏貼標籤，大多未予
    黏貼等語，足見「大明影視社」負責人及職員等均明知黏貼
    該專屬標籤之意義。況依系爭授權協議書第七條所載，權利
    人所提供之影音產品及專屬標籤貼紙於每部節目發行上架滿
    三個月後，將實施產品回收，可知即便是權利人所交付之正
    片，或者係由「大明影視社」重製之光碟產品，均須於上架
    後滿三個月由權利人回收，「大明影視社」不得拒絕，否則
    即認為係違約及侵占。由上開約定可知，縱認其中重製物部
    分僅係回收該專屬標籤，其所代表之意義乃權利人所交付之
    正片或授權「大明影視社」重製之光碟片，其所有權仍歸權
    利人所有，非「大明影視社」。而依證人丙○○於偵查中結
    證證稱燒錄片部分可以租斷（亦即租片客戶可以不用還片，
    惟租金多二十元，參偵查卷第六十一頁），另證人即租片者
    乙○○於偵查及原審作證時亦稱被告曾告知租來的片子看完
    後就丟掉不用還（參偵查卷第十四頁、原審卷第六十八頁）
    ，由是可知，被告顯然亦明知此種未貼標籤之重製片可以丟
    棄，不用歸還。然貼有專屬標籤之重製片，若得以租斷方式
    租片，則「大明影視社」顯然無法於三個月後將專屬標籤甚
    或合法重製片交與權利人回收，足見其以租斷方式出租予客
    戶之重製片均未黏貼專屬標籤，而此種未黏貼專屬標籤之重
    製片能否僅以其尚未逾越約定之授權重製數量，即認為係合
    法重製物，非無疑問。況本案被告經查獲未黏貼專屬標籤光
    碟片是否即為全部之重製片，是否另有出租至其他處所之未
    黏貼專屬標籤重製片，均未可知，能否僅以被告一地經查扣
    之數量未逾授權數量為由，即認為被告所持有者均為合法重
    製物？本案「大明影視社」所重製之光碟片既未依授權約定
    模式製作，自不能認為係符合授權契約約定之合法重製物，
    而系爭未經授權之重製物既非雙方約定之授權標的物，自不
    能認為已獲授權得出租他人使用，被告將未經授權之非法重
    製物出租他人，自係構成侵害告訴人出租權之行為，自不待
    言。
  2.被告辯稱其僅係代替客戶前往「大明影視社」代取影片，並
    未以自己名義出租他人，自不構成出租行為云云。惟查，證
    人即承租影片者乙○○於偵查時證稱其不知被告影片來源，
    且其向被告所經營之「金馬影視社」租片已七、八年，未曾
    委託被告前往他處拿片（參偵查卷第十四頁），於本院審理
    時復稱從未委請被告幫忙調片子（參本院卷第六十二頁），
    足見被告所辯係代他人取片云云，乃避重就輕之詞，不足採
    信。況證人丙○○於偵查中亦證稱被告前來取片時，均未曾
    表示係幫他人拿片（參偵查卷第十五頁倒數第六行），足證
    被告所辯並不足採。至被告於原審雖曾提出由客戶簽名之委
    託書，證明確係代替客戶取片云云，然證人乙○○於原審證
    稱該委託書係被告店內經新化分局員警查扣後，證人從警局
    回來，被告之太太要求證人簽署的（參原審卷第六十七頁）
    ，佐以證人前後證詞，益證被告所謂代他人取片之說純屬無
    稽。證人丙○○嗣於原審證述內容明顯係為迴護被告，與偵
    查中所述不同，自有可議之處。本件被告以每片五十元代價
    向「大明影視社」租片，再以每片一百二十六元價格出租他
    人，賺取價差七十六元，若謂其係代他人取片，何以其所獲
    利益較其向「大明影視社」承租之成本為高，足見被告應非
    僅單純係代他人取片而已，而係為自己營利之目的出租影片
    予他人，牟取非法利益。況被告前經營「金馬影視社」時，
    亦曾與告訴人簽約，對於須經權利人授權始得將影片出租他
    人一情自屬瞭然，其嗣後未再與告訴人簽約，卻在未經告訴
    人同意或授權情形下，擅自將未經授權之非法重製物出租他
    人，自已侵害告訴人之出租權，殆無疑義。綜觀上開各情，
    本案事證已臻明確，此外，復有扣案未曾貼有專屬標籤之盜
    版「霹靂神州」布袋戲第九至十一集、第十一至十二集光碟
    各二十八片在卷可稽，被告犯行洵堪認定，應依法論科。
  (四)原審調查後，認被告甲○○所為，係犯著作權法第九十二條
    擅自以出租之方法侵害他人著作財產權罪，審酌被告犯罪之
    動機，係為顧客乙○○為租用「霹靂神州」布袋戲所致，其
    先以承租之方式，再賺取中間之差額，進而助長以出租方式
    侵害他人智慧財產權之歪風，並影響社會經濟秩序，犯後復
    於本院中矢口否認犯行，難認已深表悔悟等一切情狀，量處
    如主文所示之刑，並諭知易科罰金之折算標準，固非無見。
    惟原審就扣案盜版「霹靂神州」布袋戲第九至十一集、第十
    一至十二集光碟各二十八片部分認為係合法重製物，僅係未
    張貼專屬授權標籤云云，忽略上開重製物均非依約製作且為
    告訴人所認知或許可之重製物，依法自不得認為係經合法授
    權之重製物，被告以之出租他人，自屬侵害告訴人之出租權
    行為。原審一方面認為上開重製物為合法重製物，一方面又
    稱被告非法出租他人，就權利耗盡法理而言，非無矛盾之處
    。被告上訴，仍執陳詞為辯，固無理由，惟原審判決既有上
    開不當之處，公訴人就此部分之指摘，即非無據，自應由本
    院撤銷改判。爰審酌被告未經他人同意或授權，即擅自將非
    法重製物出租他人，牟取非法利益之犯罪動機、所使用之手
    段、對於告訴人之合法權利之損害、對社會秩序之影響以及
    犯罪後猶飾詞狡辯等一切情狀，量處如主文所示之刑，並諭
    知易科罰金之折算標準，以示懲儆。
  (五)至於在被告所經營之「金馬影視社」查扣之盜版「霹靂神州
    」布袋戲第九至十一集、第十一至十二集光碟各二十八片，
    合計五十六片，雖屬侵害他人著作權之重製物，且為供被告
    犯罪所用之物，惟因上開物品尚非違禁物，復非被告所有之
    物，且本件被告所犯之罪又非著作權法第九十一條第三項及
    九十一條之一第三項之罪，依同法第九十八條及刑法第三十
    八條第三項規定，爰不予宣告沒收，附此敘明。
據上論斷，依刑事訴訟法第三百六十九條、第二百九十九條第一
項前段、著作權法第九十二條、刑法第十一條、第四十一條第一
項前段，刑法施行法第一條之一，判決如主文。
本案經檢察官高碧霞到庭執行職務。
中    華    民    國    98    年    10    月    12    日
                  智慧財產法院第一庭
                              審判長法  官  李得灶
                                    法  官  林欣蓉
                                    法  官  汪漢卿
以上正本係照原本作成。
不得上訴。
中    華    民    國    98    年    10    月    12    日
                                    書記官  邱于婷
附錄：本案論罪科刑法條全文
著作權法第九十二條
擅自以公開口述、公開播送、公開上映、公開演出、公開傳輸、
公開展示、改作、編輯、出租之方法侵害他人之著作財產權者，
處三年以下有期徒刑、拘役、或科或併科新臺幣七十五萬元以下
罰金。


司法院資訊處製作；財團法人民間司法改革基金會備份。
